【裁判字號】    95,訴,810
【裁判日期】    951107
【裁判案由】    返還不當得利等
【裁判全文】
臺灣桃園地方法院民事判決               95年度訴字第810號
原      告  乙○○
訴訟代理人  徐文宗律師
複代理人    陳忠輝律師
被      告  丁○○
            己○○
共      同
訴訟代理人  廖永煌律師
上開當事人間請求返還不當得利等事件，於民國95年10月24日言
詞辯論終結，本院判決如下：
    主      文
被告丁○○應給付原告新臺幣壹佰貳拾萬元，及自民國九十五年
六月二日起至清償日止，按週年利率百分之五計算之利息。
被告己○○應給付原告新臺幣壹佰貳拾萬元，及自民國九十五年
六月二日起至清償日止，按週年利率百分之五計算之利息。
前二項所命之給付，如其中一被告已為給付，他被告在給付範圍
內免給付之義務。
原告其餘之訴駁回。
訴訟費用由被告連帶負擔。
本判決第一項、第二項於原告以新臺幣肆拾萬元供擔保後，得假
執行；但被告丁○○、己○○如以新臺幣壹佰貳拾萬元預供擔保
，得免為假執行。
原告其餘假執行之聲請駁回。
    事實及理由
甲、原告主張：(一)原告與被告丁○○等於民國77年9 月23日簽訂
    合夥契約書，合夥出資購買坐落桃園縣八德鄉○○○段316
    、318 、338 地號土地（下稱系爭土地），嗣於系爭土地辦
    妥所有權移轉登記後，為日後處分系爭土地有所依據，合夥
    人又於82年6 月2 日簽訂合夥確認書，依該合夥確認書第5
    條約定：「酬謝股東張永煬、乙○○4 年來之辛勞，於出售
    土地之盈餘中提撥百分之三為勞務酬金（下稱系爭酬金）。
    」嗣系爭土地已出售完畢，依上開約定，就系爭酬金，原告
    應分得之金額為新臺幣（下同）240 萬元，詎掌管合夥財物
    之被告己○○竟意圖為其夫即被告丁○○不法之所有，僅給
    付原告120 萬元，並將其餘120 萬元，擅自交予被告丁○○
    。被告丁○○無法律上原因而受有120 萬元之利益，並致原
    告受有同額之損害，依民法第179 條規定，應將其所受利益
    返還原告。被告己○○故意或過失侵害原告之120 萬元所有
    權或債權，依民法第184 條第1 項規定，原告請求被告己○○賠償原告120 萬元。而被告丁○○所負之返還利益債務與
    被告己○○所負之損害賠償債務為不真正連帶債務，於其中
    一債務人已為給付之範圍內，另一債務人免給付義務。(二)另
    查原告於94年6 月8 日所書立之委託書上係記載：「如有出
    售本人股份所得之土地款，特委託丁○○先生將該款匯入建
    華銀行台中分行00000000000000之帳戶徐文宗律師。」其上
    並未記載原告允諾將系爭酬金之一半給與被告丁○○。又依
    被告己○○親筆記錄之94年8 月7 日會議紀錄第4 點記載：
    「依每筆土地交易後淨利之百分之三提撥，並依合夥契約書
    處理。」則其應知悉被告丁○○並無收受本屬原告之120 萬
    元酬金之權利，其逕將該120 萬元撥予被告丁○○，顯不法
    侵害原告之權益。(三)又結算分配表係於94年9 月30日作成，
    而合夥人會議係在同年8 月7 日開會，則被告己○○稱於合
    夥人會議開會時其做出來分配表，股東們都有確認云云，顯
    為不實。況上開合夥人會議開會時，尚在討論土地每坪出售
    之價格，土地尚未出售，不可能做出結算分配金額。(四)系爭
    土地出售時，如為確定界址、面積而進行勘測等，被告丁○○並不具專業知識能力，非其所能為。如係請他人測量，其
    支出之費用應由合夥支付，是原告不可能因此允諾給與被告
    丁○○一半酬勞。依證人丙○○之證言，足見合夥之所以決
    定撥付原告酬金，係因購買系爭土地時有訴訟程序，原告有
    付出，且於82年6 月間經合夥確認，並於94年8 月7日 之會
    議中決定提撥480 萬元予原告及張永煬，原告於同年6 月間
    僅委託被告丁○○將原告應得之款項，匯入指定之帳戶，被
    告丁○○對於合夥土地並無貢獻，原告不可能答應給與被告
    丁○○一半之酬金。(五)證人甲○○先稱被告丁○○要與原告
    平分酬勞，繼稱被告丁○○說兄弟要自己分，後又稱原告說
    他們是兄弟要自己分云云，前後不一且互相矛盾。而證人戊○○證稱於前開合夥人會議時聽到被告丁○○要分酬勞之原
    因，惟證人甲○○則證稱不知道原因。被告丁○○對於系爭
    土地產權之取得、登記、出售均毫無貢獻，證人戊○○竟證
    稱所有事情都是被告丁○○在處理云云，其證詞顯為不實等
    語，並聲明：被告丁○○應給付原告120 萬元，及自94年10
    月1 日起至清償日止，按週年利率百分之五計算之利息；被
    告己○○應給付原告120 萬元，及自94年10月1 日起至清償
    日止，按週年利率百分之五計算之利息。如其中一被告已履
    行給付，他被告免給付之義務；願供擔保，請准予宣告假執
    行。
乙、被告則以：(一)原告於88年間因個人經濟問題及糾紛而遠赴加
    拿大，當時系爭土地尚未出售，遂委託被告丁○○代為處理
    相關事務，包括聯絡及尋找買主等事宜，並允諾將其應得系
    爭酬金之一半給予被告丁○○。被告丁○○於94年4 月至同
    年9 月間，將系爭土地陸續出售後，即按各合夥人出資比例
    ，將賣得價金分配與各合夥人。原告原分得之酬金為240 餘
    萬元，扣除一半後為120 餘萬元，被告丁○○已連同原告之
    出資額匯入原告指定之帳戶，被告丁○○並無不當得利。(二)
    被告己○○義務幫原告及其他合夥人代為結算帳目，再依將
    各合夥人應得之款項分別匯入各合夥人指定之帳戶，其並無
    故意或過失之侵害原告權利之不法行為。(三)由證人甲○○、
    戊○○之證言，可證原告早已同意被告丁○○得加入分配系
    爭酬金等語作為抗辯，並聲明：駁回原告之訴及其假執行之
    聲請；如受不利之判決，願供擔保請准宣告免為假執行。
丙、得心證之理由：
  一、原告主張原告與被告丁○○等人於77年間合夥出資購買系
      爭土地，嗣於82年6 月2 日簽訂合夥確認書，依該合夥確
      認書第5 條約定：「酬謝股東張永煬、乙○○4 年來之辛
      勞，於出售土地之盈餘中提撥百分之三為勞務酬金。」嗣
      系爭土地已出售完畢，依上開約定，原告應分得之酬金為
      240 萬元，而掌管合夥財務之被告己○○僅給付原告120
      萬元，並將其餘120 萬元交予被告丁○○等情，為被告所
      不爭執，堪信為真實。
  二、被告雖以原告承諾將其應得酬金之一半即120 萬元分給被
      告丁○○等語為抗辯，惟為原告否認。依民事訴訟法第
      277 條前段，自應由被告就上開有利於己之事實負舉證之
      責任，被告雖聲請訊問證人丙○○、戊○○、甲○○。經
      查：證人丙○○於本院95年9 月12日言詞辯論期日到場證
      稱略以：我曾與原告等人合資購買系爭土地，合夥確認書
      第5 條之約定是因為買系爭土地時，有訴訟程序在，為補
      償原告等人之付出，大家有共識，在系爭土地出賣後，若
      有盈餘，要給他們百分之三作酬勞，系爭土地出售後，後
      來我們確實有撥480 萬元給原告等人，但我們沒有介入酬
      金之分配，我沒聽過原告要如何處理系爭酬金或要將其分
      得酬金分一部給別人等語（見本院卷第53頁至第55頁）；
      證人甲○○則證稱略以：我在77年間曾經與原告等人合夥
      買系爭土地，合夥確認書第5 條約定，張永煬及原告要分
      百分之三，但原因我不知道。之後是否有確實提撥，我不
      清楚。94年8 月7 日開會時，丁○○主張他要跟原告等人
      平分系爭酬金，原告說他們都是兄弟，拿到以後再分，至
      於他們要怎麼分我不知道。丁○○只說兄弟自己要分，我
      不知道原因及他說要分的錢是給誰之酬勞，原告沒有說要
      如何給丁○○錢，當時大家都在，是原告與丁○○在談等
      語（見本院卷第55頁至第57頁、第60頁）；證人戊○○則
      證稱略以：最後一次開會時，有提到百分之三的事情，當
      時原告從加拿大回來，被告丁○○表示事情都是他在處理
      ，為何他沒有分到錢，大家就問原告，原告說錢由他們三
      個人（原告、張永煬、丁○○）去分，當時是在會議桌談
      的，合夥人都在，至於如何分，他們在會場沒有說。原告
      沒有說要給丁○○一半，他們說他們自己去分，至於後來
      他們三人有沒有協調，我不清楚等語（見本院卷第58 頁
      至第60頁）。綜上證人之證言，甲○○與戊○○雖均證稱
      開會時，合夥人都在，被告丁○○在會議上主張要與原告
      等人平分系爭酬金，原告則說大家都是兄弟，拿到錢再分
      等語，且依戊○○之證述，係因為被告丁○○在會議上表
      示事情都是他在處理，為何沒有分到錢，大家問原告，原
      告才表示系爭酬金由原告等三人分。如上開證言為真，則
      被告丁○○主張要均分系爭酬金乙事，應已引起在場合夥
      人之注意且合夥人亦知其理由，則何以參與同一會議之證
      人丙○○未聽聞原告曾表示要如何處理系爭酬金或要將系
      爭酬金分一部分給別人，又甲○○何以不知丁○○要均分
      系爭酬金之原因，是甲○○、戊○○之上開證言已不可採
      。況且，證人甲○○、戊○○雖分別證稱略以：原告表示
      拿到錢再分，及錢由他們三個人分等語，惟其等亦均證稱
      不清楚事後如何分等語，是準此證言，亦不能證明原告曾
      同意將所得酬金分給被告丁○○120 萬元。另原告於94
      年6 月8 日出具之委託書係記載：「本人乙○○與張永煬
      合買八德市○○段等土地四筆，如有出售本人股份所得之
      土地款，特委託丁○○先生將該款匯入建華銀行台中分行
      00000000000000之帳戶徐文宗律師。」等語（見本院卷第
      15-1頁），其上並未記載原告允諾將原告所分得酬金之一
      半給與被告丁○○，自不得據以證明被告抗辯之事實為真
      正。綜上，應認被告不能證明原告曾同意要將其所分得酬
      金其中120 萬元分給被告丁○○之事實，則被告之上開抗
      辯，不能採信。
  三、另查被告己○○雖非合夥人，但系爭土地出售後，係由被
      告己○○依各合夥人出資之比例計算各該合夥人應分得之
      金額，並交由合夥人確認無誤後，再由被告己○○將各合
      夥人應分得之金錢匯給各合夥人等情，為兩造所不爭執，
      應為真實。而且卷附計算表（見本院卷第10頁）末二行所
      載4,825,967 元已屬於原告及張永煬所有乙節，亦經被告
      己○○陳述在案，應為可採。按「無法律上之原因而受利
      益，致他人受損害者，應返還其利益。」、「因故意或過
      失，不法侵害他人之權利者，負損害賠償責任。」民法第
      179 條前段、第184 條第1 項前段分別定有明文。本件原
      告既未同意將其所分得酬金中之120 萬元分給被告丁○○
      ，則被告丁○○即無受領該120 萬元之權利，是原告主張
      被告自被告己○○處受領該120 萬元係無法律上之原因而
      受利益，致原告受損害乙節，應為可採。被告己○○係受
      委託將各該分配款項（含系爭酬金）匯與各所得人等，而
      上開120 萬元又係合夥人決定給付與原告之酬金，原告亦
      未同意將該金錢分給被告丁○○，被告己○○竟未得原告
      同意，將上開120 萬元交付被告丁○○，則原告主張被告
      己○○故意侵害原告之權利乙節，亦為可採。從而，原告
      分別依不當得利及侵權行為之法律關係，請求被告丁○○
      、己○○給付120 萬元，於法有據。又本件被告二人之上
      開給付義務雖本於各別之發生原因，但其目的同一，為不
      真正連帶債務，是於其中一人已為給付時，在給付範圍內
      ，原告之債權已獲得清償，另一人就該給付範圍即免給付
      義務。
  四、次按給付無確定期限者，債務人於債權人得請求給付時，
      經其催告而未為給付，自受催告時起，負遲延責任。其經
      債權人起訴而送達訴狀，或依督促程序送達支付命令，或
      為其他相類之行為者，與催告有同一之效力；遲延之債務
      ，以支付金錢為標的者，債權人得請求依法定利率計算之
      遲延利息；應付利息之債務，其利率未經約定，亦無法律
      可據者，週年利率為百分之五，為民法第229 條第2 項、
      第233 條第1 項前段、第203 條所明定。經查：
    (一)本件原告對於被告己○○係本於侵權行為之法律關係為請
      求，而侵權行為損害賠償之債，自屬給付無確定期限者，
      而原告並未主張、證明其已於94年9 月30日催告被告己○○給付（賠償），則原告請求被告己○○自94年10月1 日
      起給付按週年利率百分之五計算之利息，於法無據。惟本
      件請求既經原告提起訴訟，而被告己○○已於95年6 月1
      日收受訴狀，則被告己○○自是日起負遲延責任，準此，
      損害賠償請求又係以支付金錢為標的，則依上揭法律規定
      ，原告就被告己○○應給付之上開金額，請求自起訴狀繕
      本送達之翌日即95年6 月2 日起至清償日止，按法定利率
      即週年利率百分之五計算之利息部分，則屬有據，應予准
      許。
    (二)至原告請求被告丁○○自94年10月1 日起給付按週年利率
      百分之五計算之利息，惟原告並未主張、證明被告丁○○
      已於94年10月1 日受領上開120 萬元，其上開利息請求自
      屬無據。惟本件對於被告丁○○之請求，既經原告提起訴
      訟，而被告丁○○已於95年6 月1 日收受訴狀，是則原告
      就被告丁○○應給付之上開金額，請求自起訴狀繕本送達
      之翌日即95年6 月2 日起至清償日止，按法定利率即週年
      利率百分之五計算之利息部分，則屬有據，應予准許。
  五、從而，原告分別依不當得利及侵權行為之法律關係請求被
      告丁○○應給付原告120 萬元，及自95年6 月2 日起至清
      償日止，按週年利率百分之五計算之利息；被告己○○應
      給付原告120 萬元，及自95年6 月2 日起至清償日止，按
      週年利率百分之五計算之利息，如其中一被告已履行給付
      ，他被告在給付範圍內免給付之義務為有理由，應予准許
      ；逾此範圍之請求，於法無據，不能准許。
  六、兩造陳明願供擔保，聲請宣告假執行或免為假執行，經核
      原告勝訴部分，合於法律規定，爰分別酌定相當之擔保金
      額宣告之；原告其餘假執行之聲請，因訴之駁回而失所依
      據，不予准許。
丁、訴訟費用負擔之依據：民事訴訟法第79條、第85條第2項。
中    華    民    國    95    年    11    月    7     日
                  民事第三庭  法  官  林望民
以上正本係照原本作成
如對本判決上訴，須於判決送達後20日內向本院提出上訴狀
中    華    民    國    95    年    11    月    7     日
                              書記官  曾建中


司法院資訊處製作；財團法人民間司法改革基金會備份。
